臺灣臺北地方法院民事判決　九十年度簡上字第九○號
　　上　訴　人　乙○○
　　訴訟代理人　丙○○
　　送達代收人　丁○○
　　被　上訴人　甲○○
右當事人間請求給付會款事件，上訴人對於中華民國八十九年十二月十四日本院台北
簡易庭八十九年度北簡字第一四八九一號第一審判決提起上訴，本院判決如左：
    主  文
上訴駁回。
第二審訴訟費用由上訴人負擔。
    事  實
甲、上訴人方面：
一、聲明：
（一）原判決廢棄。
（二）右廢棄部分，被上訴人在第一審之訴駁回。
二、陳述：除與原審判決書所載者相同茲予引用外，補稱：
（一）被上訴人無端在民國八十九年十月間，檢呈一紙眾人皆知於七十三年間不可能
      有八位數字電話號碼填載之互助會單，作為上訴人在七十四年二月十五日標取
      該會款之證明，濫行向台灣台北地方法院檢察署提出詐欺罪之告訴，嗣經鈞院
      判決免訴在案。詎被上訴人竟又持前述偽造之會單證據，向鈞院台北簡易庭提
      起民事訴訟，請求上訴人給付會款，旋因上訴人有突發要事耽誤庭期，以致遭
      敗訴之判決。然上訴人從未參加被上訴人所召集之互助會（以下簡稱系爭互助
      會），所以也未曾繳納該會第一、二期會款，事實上係被上訴人擅自以上訴人
      名義標取後，才提示作為抵銷上訴人所欠計程車車租新台幣（下同）四萬五千
      元之用，並表示將其餘得標款項代為保管，以便上訴人日後購置新車之用，所
      以上訴人根本未取得分文的互助會款，此從上訴人未曾在會單上簽名表示已領
      取互助會款，益足證明。再者，被上訴人在刑事自訴狀中說「以三千二百元得
      標」，在本件訴訟中卻改口稱「以二千八百元得標」，更足證明被上訴人所稱
      「付清十七萬四千元會款」為不實謊言。此外，如被上訴人所言實在，則上訴
      人既未繳納前三會會款，被上訴人怎可能讓上訴人標取第四會會款，又怎可能
      於上訴人標得第四會時，不扣除上訴人前所欠三期會款及所欠借款四萬五千元
      ，而讓上訴人領取標得之全部會款十七萬四千元。
（二）被上訴人擅自以上訴人名義參與其所召集之互助會，之後並以上訴人名義標取
      互助會之事，上訴人係於七十四年三月間遭被上訴人強迫在其所預立之切結書
      上簽名，始知曉此事，也因此懼怕而陸續於半年內每天給付三百、五百、一千
      元不等之金錢，用以償還四萬五千元所欠借款。當時上訴人是在台北市○○路
      遇到被上訴人及其兒子，才會受到脅迫，被上訴人可能已將切結書撕掉了。如
      上訴人有標取系爭互助會，被上訴人何以未曾聞問或追討，足見其所稱將得標
      會款交給上訴人後，上訴人即逃逸無蹤之事，顯屬不可採。又被上訴人以非系
      爭互助會會員之證人施連章作證，然證人對於系爭互助會究係外標制或內標制
      都搞不清楚，顯見該證人之證詞亦屬可議。
三、證據：提出戶籍謄本、本院八十九年度自字第六八０號刑事判決書、台灣台北地
    方法院檢察署九十年二月二十七日北檢銘申二字第０八三九二號函文等件影本為
    證。
乙、被上訴人方面：
一、聲明：駁回上訴。
二、陳述：除與原審判決書所載者相同茲予引用外，補稱：
（一）上訴人因經濟困境，希望參加被上訴人召集之系爭互助會，但參加後即因湊不
      出會款，以致前三期會款均由被上訴人代為墊付。系爭互助會於七十三年十二
      月十五日、七十四年一月十五日及二月十五日召開之第二、三、四次投標時日
      ，上訴人均親自到場投標，並於第四次以二千八百元得標，被上訴人於同年月
      十八日在家中將上訴人標得之會款十七萬四千元，扣除上訴人所欠前三期會款
      及其他借款後，已以現金將餘款給付上訴人，至於詳細金額則因年代久遠不確
      定。待被上訴人於次月欲收取死會會款時，上訴人又以剛買新車無法給付為由
      ，表示日後再慢慢還清，以後每當被上訴人欲收取會款時，上訴人不是避不見
      面，就是說過幾天再來收，前前後後上訴人避不見面已十五年之久。
（二）系爭互助會共有二十四會，從七十三年十一月十五日至七十五年十月十五日，
      上訴人是第四會得標，包括會首在內有三人需繳納會款一萬元共三萬元，其他
      二十位活會會員每人繳納七千二百元（一萬元扣除上訴人得標金二千八百元）
      共十四萬四千元，則上訴人可領取之得標會款總計為十七萬七千元。後來，系
      爭互助會因有三位會員未交會款以致停會，總共有十位會員未曾得標，但已將
      這些人所繳之會款返還。
（三）因為不常召集互助會，所以什麼叫內標，什麼叫外標，我們搞不清楚，因此證
      人施連章才會誤稱系爭互助會為外標制。至於上訴人以多少款項得標之事，被
      上訴人從未說過是三千二百元。另外，上訴人在原審提出之會單，是因為到戶
      政事務所申請上訴人的戶籍謄本時，戶政事務所說原來的會單年代久遠不清楚
      ，所以被上訴人才重新繕打一份，並加上新的聯絡電話，在本院提出的會單才
      是原始的會單。
三、證據：提出互助會單、借據影本等件為證，並聲請訊問證人施連章。
    理  由
一、被上訴人起訴主張上訴人參加被上訴人於七十三年十一月十五日成立之系爭互助
    會，會金一萬元，採內標制，每月十五日標會，會期至七十五年十月十五日止。
    被上訴人於七十四年二月十五日第三會（如含會首領取之首次會款在內，則為第
    四會）時，以利息二千八百元得標，被上訴人即將會款十七萬四千元扣除所欠未
    繳付之前三期會款及其他借款外，交付上訴人，惟被上訴人自取得會款後，即失
    其蹤影，屢經催討，迄未歸還，爰起訴請求上訴人給付所欠死會會款二十萬元及
    自七十五年十月十五日起按銀行利息二分之一計算之利息。
二、上訴人則以其從未參加系爭互助會，未曾繳納該會第一、二期之會款，被上訴人
    擅自以上訴人名義參加，並以上訴人名義標得第四期會款後，作為抵銷上訴人所
    欠計程車車租四萬五千元之用，並表示將其餘得標款項代為保管，以便上訴人日
    後購置新車之用，所以上訴人根本未取得分文的互助會款，此從上訴人未曾在會
    單上簽名表示已領取互助會款，足資證明。被上訴人擅自以上訴人名義參與其所
    召集之互助會，之後並以上訴人名義標取互助會之事，上訴人係於七十四年三月
    間遭被上訴人強迫在其所預立之切結書上簽名，始知曉此事，也因此懼怕而陸續
    於半年內每天給付三百、五百、一千元不等之金錢，用以償還四萬五千元所欠借
    款，當時上訴人是在台北市○○路遇到被上訴人及其兒子，才會受到脅迫，被上
    訴人可能已將切結書撕掉了。而被上訴人在刑事自訴狀中說「以三千二百元得標
    」，在本件訴訟中卻改口稱「以二千八百元得標」，更足證明被上訴人所稱「付
    清十七萬四千元會款」為不實謊言。此外，如被上訴人所言實在，則上訴人既未
    繳納前三會會款，被上訴人怎可能讓上訴人標取第四期會款，又怎可能於上訴人
    標得第四會時，不扣除上訴人前所欠三期會款及所欠借款四萬五千元，而讓上訴
    人領取標得之全部會款十七萬四千元等語，資為抗辯。
三、被上訴人主張上訴人參加系爭互助會，於七十四年二月十五日第四會時，以利息
    二千八百元得標，被上訴人已於扣除所欠前三期會款及借款後，將剩餘會款交付
    上訴人，被上訴人於取得會款後，即失去蹤影，屢經催討，迄未歸還等情，惟為
    上訴人所否認，並以前開詞情置辯。是以，本件茲應審究者，在於上訴人是否參
    加被上訴人所召集之系爭互助會？如有參加，則上訴人是否曾標取系爭互助會第
    四會，並領得系爭互助會得標金？經查：
（一）上訴人是否曾參加被上訴人所召集之系爭互助會，並標得第四期會款部分：
    (1)被上訴人主張曾召集從七十三年十一月十五日至七十五年十月十五日共二十四
      會之系爭互助會，會款每會一萬元，於每月十五日投標，後來因有三位會員未
      交會款以致停會，總共有十位會員未曾得標之事實，業據被上訴人於本院提出
      互助會單影本一份為證，該互助會單上除於會員芳名中「乙○○」項上標明「
      ３標　２８００元　２月１５日」外，對於起會起迄時間、會金、標會時間、
      標會地點、會員芳名、聯絡電話、各會會員得標時間、金額、標次，以及停會
      時間、未得標會員名單等項目，均詳加臚列細載，顯非臨訟偽造，而證人即系
      爭互助會會員施連章亦出庭證稱「上訴人有參加被上訴人的會，本件我不記得
      有幾個會員，上訴人開標時有去標會，我看過上訴人去過二、三次：：被上訴
      人只有一個會，這個會開了幾次我不清楚，會沒有開完，差不多開到一半就倒
      了」，是被上訴人主張上訴人確曾參加系爭互助會，並標得系爭互助會，衡情
      堪採。
    (2)上訴人雖辯稱被上訴人檢呈偽造之互助會單，作為上訴人曾標取會款之證明，
      濫行提出刑事詐欺罪之告訴，已經本院判決駁回自訴云云。然被上訴人提起之
      刑事詐欺案件中，係因案件時效已完成，經本院八十九年度自字第六八０號刑
      事判決免訴在案，並非已判定上訴人未參加系爭互助會。況上訴人已於本院提
      出上開記載詳細之互助會單一份為證，其上載明「聯絡電話：0000000
      」，則被上訴人主張於刑事庭及原審提出之會單，其上記載聯絡電話0000
      0000，是因欲向戶政事務所申請上訴人之戶籍謄本時，戶政事務所認為原
      來的會單年代久遠不清楚，被上訴人才重新繕打一份，並加註現在的八碼聯絡
      電話等情，尚非無據。
    (3)上訴人另辯稱被上訴人以非系爭互助會會員之證人施連章作證，以致該證人對
      於系爭互助會究係外標制或內標制都搞不清楚，顯見該證人之證詞即屬可議；
      又被上訴人在刑事自訴狀中說「以三千二百元得標」，在本件訴訟中卻改口稱
      「以二千八百元得標」，足證被上訴人所稱不可採信云云。惟查，證人施連章
      為系爭互助會會員，並曾於七十四年十一月十五日以三千一百元標得第十一會
      ，此有系爭互助會會單在卷可稽，而系爭互助會距今已十數年之久，當事人對
      於標會細節無法詳記，亦屬人情之常，且被上訴人於本件訴訟中均主張標金為
      二千八百元，核與會單所載相符，自堪採信，則上訴人前開所辯，即屬不可採
      。
（二）上訴人是否曾領得系爭互助會得標金部分：
      被上訴人主張上訴人在系爭互助會於七十四年二月十五日所召開之第四會時，
      以利息二千八百元得標之事實，已如前述，上訴人辯稱未曾收到系爭會款，並
      自陳於七十四年三月間在台北市○○路遭被上訴人及其兒子脅迫，才在被上訴
      人所預立之標取金切結書上簽名，表示已收取系爭會款標取金云云。然上訴人
      對於遭脅迫之事迄未舉證以佐其說，且當時被上訴人年近六十歲，被上訴人之
      子又年僅三、四歲（此有被上訴人戶籍謄本在卷可稽），如何脅迫正值壯年、
      未逾四十歲之上訴人，上訴人既自陳曾簽立標取金切結書，表示已收取系爭會
      款標取金，則被上訴人主張於上訴人標得系爭互助會後三天即七十四年二月十
      八日，已將會款十七萬四千元扣除所欠未繳付之前三期會款及其他借款外，交
      付上訴人之情，尚非無據。況上訴人於七十三年八月六日遷入台北市○○路二
      百巷三十五弄四十二號後，已三度更易戶籍，此有上訴人戶籍謄本在卷可稽；
      其於被上訴人於八十九年十一月十日提起民事調解時，又因遷移新址不明，以
      致調解不成立，此有被上訴人於原審提出之調解不成立證明書附卷可資佐證；
      而於本院審理時，除原戶籍地台北市○○街三十七巷十二號外，上訴人先則指
      定送達代收人丁○○（住台北縣中和市○○街五八巷二六號三樓），繼則聲請
      變更送達地址為台北縣樹林鎮○○街二十五號，卻均送達不到，之後復又陳報
      住居於台北縣永和市○○○路○段五十一巷七號，足見被上訴人所稱每當欲收
      取會款時，上訴人不是遷移住址避不見面，就是說過幾天再來收，前前後後上
      訴人避不見面已達十五年之久之主張，堪以採信，則上訴人否認未曾收到系爭
      會款，顯不足採。
四、綜上所述，被上訴人訴請上訴人清償所欠互助會會款二十萬元部分，因系爭互助
    會共二十四會，上訴人第四會得標，每月應繳一萬元共二十會之會款，即無不合
    ，應予准許。至於利息部分，按應付利息之債務，其利率未經約定，亦無法律可
    據者，周年利率為百分之五，民法第二百零三條定有明文，本件兩造會款並無利
    息之約定，亦無法律規定其利息，自應以周年利率百分之五為適當，被上訴人請
    求上訴人應按銀行利息二分之一計算之利息，已逾法定利率，就超過部分，依法
    無據，應予駁回。從而，原審判命上訴人應給付被上訴人二十萬元及自七十五年
    十月十五日起至清償日止，按年息百分之五之利息，於法並無不合，上訴意旨指
    摘原判決不當，求予廢棄改判，為無理由，應予駁回。
五、本件事證已臻明確，兩造其餘攻擊防禦方法及舉證，核於判決結果無影響，爰不
    一一論述，併此敘明。
六、據上論結，本件上訴為無理由，依民事訴訟法第四百三十六條之一第三項、第四
    百四十九條第一項、第七十八條，判決如主文。
中　　　華　　　民　　　國　　九十一　　年　　　二　　　月　　七　　日
                                            民事第六庭審判長法官　鄭純惠
                                                            法官  陳秀貞
                                                            法官  林孟皇
右為正本係照原本作成
本件不得上訴
中　　　華　　　民　　　國　　九十一　　年　　　二　　　月　　七　　日
　　　　　　　　　　　　　　　　　　　　　　　　　　　法院書記官　劉寶鈴
